台灣高等法院高雄分院民事判決　　　　　九十一年度重上字第二六號
　　　上　訴　人　甲○○
　　　被 上 訴人　庚○○
　　　　　　　　　乙○○
　　　　　　　　　戊○○
　　　　　　　　　丁○○
　　　　　　　　　子○○
　　　　　　　　　丑○○
　　　　　　　　　辛○○
　　　　　　　　　丙○○
　　　　　　　　　己○○
　　　　　　　　　壬○○
　　　　　　　　　癸○○
右當事人間請求返還土地等事件，上訴人對於中華民國九十一年一月二十三日臺灣屏
東地方法院九十一年度重訴字第二八七號第一審判決提起上訴，本院判決如左：
    主    文
原判決關於命上訴人應將坐落屏東縣長治鄉○○段八七一之八號土地所有權移轉登記
與被上訴人公同共有部分，及訴訟費用之裁判均廢棄。
右開廢棄部分，被上訴人在第一審之訴駁回。
第一、二審訴訟費用由被上訴人負擔。
    事實及理由
一、本件被上訴人起訴主張：坐落屏東縣長治鄉○○段八七一號土地（以下簡稱系爭
    八七一號土地）及同段八七一之八地號土地（以下簡稱系爭八七一之八號土地）
    原係被上訴人先祖邱仁堂所有，邱仁堂過世後，由訴外人邱應華、邱振有共同繼
    承，並依抽籤方式分配，由邱應華抽得系爭八七一號土地，邱振有抽得系爭八七
    一之八號土地，但因土地代書或地政人員作業疏失，於土地登記簿上誤將系爭八
    七一號土地登記為邱振有所有，將八七一之八號土地登記為邱應華所有，然邱應
    華及邱振有卻對上開錯誤茫然不知。邱應華去世後，由被上訴人庚○○及訴外人
    邱琪昌、邱昌共同繼承，渠等三人繼續在系爭八七一號土地耕作，並於民國五
    十五年三月間將耕作之系爭八七一號土地出售予上訴人，然因買賣雙方皆未向地
    政機關申請鑑界，致不知所出售及交付之土地地號與所有權狀及土地登記簿上所
    登記之土地地號不同，故將系爭八七一之八號土地移轉登記予上訴人，而上訴人
    亦一直占有系爭八七一號土地耕作至今，因此系爭買賣契約標的應為系爭八七一
    號土地，於買賣過程中，若有移轉不動產所有權之意思，亦係存於系爭八七一號
    土地，欠缺移轉系爭八七一之八號土地所有權之意思。嗣邱琪昌已死亡，由被上
    訴人乙○○、戊○○、丁○○、子○○、丑○○、辛○○共同繼承，及邱昌死
    亡後，由被上訴人丙○○、壬○○、癸○○、己○○共同繼承。是以被上訴人庚
    ○○及訴外人邱琪昌、邱昌既無移轉系爭八七一之八號土地所有權予上訴人之
    意思，則上訴人尚未取得該土地所有權，被上訴人自有權請求上訴人返還系爭八
    七一之八號土地，爰依所有權及不當得利之法律關係，請求上訴人應將系爭八七
    一之八號土地所有權移轉登記與被上訴人公同共有，及將上開土地返還予被上訴
    人等語。（原審就上訴人應將系爭八七一之八號土地所有權移轉登記與被上訴人
    公同共有部分，判決被上訴人勝訴，就返還系爭八七一之八號土地部分，則判決
    被上訴人敗訴，被上訴人未聲明不服），並聲明求為判決駁回上訴。
二、上訴人則以：上訴人於五十五年三月十五日向被上訴人庚○○及訴外人邱琪昌、
    邱昌所購買之土地係系爭八七一之八號土地而非八七一號土地，購買之初，邱
    琪昌係出示系爭八七一之八號土地而非八七一號土地所有權狀予上訴人核閱，雙
    方始就系爭八七一之八號土地簽訂買賣契約書，並至法院辦理公證，並無被上訴
    人所言登記錯誤情形。直至所有權移轉登記辦妥後，被上訴人庚○○及訴外人邱
    琪昌、邱昌卻誤將系爭八七一號土地交予上訴人，由上訴人占有耕作三十餘年
    至今，於買賣過程中，出賣人及證人黃有德均未協同上訴人至現場看系爭土地。
    又系爭八七一號土地業經邱振有於五十七年七月二十六日出售予訴外人邱玉娣，
    邱玉娣又於七十九年六月一日因贈與移轉登記予訴外人邱勤娣所有，足見訴外人
    邱應華及其繼承人即被上訴人庚○○、訴外人邱琪昌、邱昌對系爭八七一地號
    土地均無所有權，被上訴人庚○○及訴外人邱琪昌、邱昌如何將之出售予上訴
    人。出賣人既係出示系爭八七一之八號土地所有權狀，及就系爭八七一之八號土
    地與上訴人簽訂買賣契約書，並將系爭八七一之八號土地所有權移轉登記予上訴
    人，依法上訴人已取得系爭八七一之八號土地所有權，自應受土地法第四十三條
    規定之保護。上開系爭買賣契約及所有權移轉登記迄今未被撤銷，上訴人仍係系
    爭八七一之八號土地之合法所有權人，上訴人取得系爭八七一之八號土地所有權
    即非無法律上之原因，被上訴人依所有權及不當得利之法律關係請求，即屬無據
    ，何況自五十五年三月十五日起迄今已逾十五年，被上訴人之不當得利返還請求
    權亦已罹於時效等語置辯。聲明求為判決原判決不利於上訴人部分廢棄，上開廢
    棄部分，被上訴人在第一審之訴駁回，及第一、二審訴訟費用均由被上訴人負擔
    。
三、查，被上訴人主張系爭八七一號及八七一之八號土地原係被上訴人先祖邱仁堂所
    有，邱仁堂過世後，由邱應華、邱振有共同繼承，並依抽籤方式分配上開土地，
    嗣系爭八七一之八號土地登記為邱應華所有，系爭八七一號土地登記為邱振有所
    有。邱應華去世後，由被上訴人庚○○及訴外人邱琪昌、邱昌共同繼承，渠等
    三人並於民國五十五年三月間，就系爭八七一之八號土地與上訴人簽立買賣契約
    ，並將系爭八七一之八號土地所有權移轉登記予上訴人。嗣邱琪昌死亡，由被上
    訴人乙○○、戊○○、丁○○、子○○、丑○○、辛○○共同繼承，及邱昌死
    亡後，由被上訴人丙○○、壬○○、癸○○、己○○共同繼承等情，有土地登記
    謄本、土地買賣契約書、公證書、土地所有權狀及戶籍謄本等影本在卷可稽，且
    為上訴人所不爭執，自堪認被上訴人之上開主張屬實。另被上訴人主張當初邱應
    華係抽得系爭八七一地號土地，邱振有抽得系爭八七一之八號土地，但因土地代
    書或地政人員作業疏失，於土地登記簿上誤將八七一號土地登記為邱振有所有，
    將八七一之八號土地登記為邱應華所有，然邱應華及邱振有卻對上開錯誤茫然不
    知，故邱應華過世後，由庚○○、邱琪昌及邱昌共同繼承，渠等三人繼續在系
    爭八七一號土地耕作，並於民國五十五年三月間將耕作之系爭八七一號土地出售
    予上訴人，然因買賣雙方皆未向地政機關申請鑑界，致買賣雙方不知所出售及交
    付之土地地號與所有權狀及土地登記簿上所登記之土地地號不同，故將系爭八七
    一之八號土地移轉登記予上訴人，而上訴人亦一直占有系爭八七一號土地耕作至
    今，因此系爭買賣契約標的應為系爭八七一號土地云云，為上訴人所否認，並以
    前揭情詞置辯，經查：
　（一）系爭八七一號土地原即登記為邱振有所有，嗣經邱振有於五十七年七月二十
　　　　六日出售予訴外人邱玉娣，邱玉娣又於七十九年六月一日因贈與移轉登記予
　　　　訴外人邱勤娣所有等情，為兩造所不爭執，並有土地登記謄本及本院民事判
　　　　決書影本各乙份在卷可參，足見訴外人邱應華及其繼承人即被上訴人庚○○
　　　　、訴外人邱琪昌、邱昌對系爭八七一地號土地自始均未登記為所有權人，
　　　　如何將之出售予上訴人，及如何移轉登記予上訴人所有，且果如被上訴人所
　　　　稱被上訴人庚○○及訴外人邱琪昌、邱昌當初出售予上訴人之土地係系爭
　　　　八七一號土地，則被上訴人庚○○及訴外人邱琪昌、邱昌何以不移轉系爭
　　　　八七一號土地所有權予上訴人，而仍移轉系爭八七一之八號土地所有權予上
　　　　訴人？顯見被上訴人庚○○、訴外人邱琪昌、邱昌當初出售予上訴人之土
　　　　地應係因繼承登記在渠等名下之八七一之八號土地，而非登記在訴外人邱振
　　　　有名下之八七一號土地，應堪認定，故被上訴人主張被上訴人庚○○及訴外
　　　　人邱琪昌、邱昌與上訴人所簽立之系爭買賣契約標的應為系爭八七一號土
　　　　地而非八七一之八號土地，於買賣過程中，若有移轉不動產所有權之意思，
　　　　亦係存於系爭八七一號土地，欠缺移轉系爭八七一之八號土地所有權之意思
　　　　云云，不足採信。
  （二）又依上訴人於五十五年三月十五日與被上訴人庚○○及訴外人邱琪昌、邱
        昌所訂立之土地買賣契約書之買賣土地標示欄記載「屏東縣長治鄉○○段捌
        柒壹之捌，田，等則玖，面積零點伍捌零公頃，買賣權利比率全部，買賣
        金額六六四００元」（見原審卷第三十頁），該土地買賣契約書並經台灣屏
        東地方法院於五十五年三月十五日公證在案，並於五十五年三月二十八日以
        買賣為由辦妥所有權移轉登記，有買賣契約書、公證書及土地登記謄本影本
        各乙份在卷可參（見原審卷第九頁、三十頁、三十一頁），準此，足認被上
        訴人庚○○及訴外人邱琪昌、邱昌出售予上訴人之土地係系爭八七一之八
        號而非八七一號土地乙節，應堪認定。至於被上訴人庚○○及訴外人邱琪昌
        、邱昌未依系爭買賣契約交付系爭八七一之八號土地而係交付系爭八七一
        號土地予上訴人，則屬契約履行之問題，對於上開系爭買賣之有效成立，不
        生任何影響，準此，上訴人係本於其與被上訴人庚○○及訴外人邱琪昌、邱
        昌間合法有效成立之買賣契約所為之所有權移轉登記，而取得系爭八七一
        之八號土地所有權，係合乎法律之規定，縱如被上訴人所稱本件系爭八七一
        號土地及八七一之八號土地有交叉錯誤登記之情形，惟在上開系爭買賣契約
        及所有權移轉登記之物權行為經合法撤銷前，上開系爭買賣契約及所有權移
        轉登記之物權行為在法律上仍有效存在，上訴人本於現仍有效存在之系爭買
        賣契約及所有權移轉登記之物權行為，所取得之系爭八七一之八號土地所有
        權，難謂無法律上之原因。另自五十五年三月十五日起迄至九十年十一月十
        九日被上訴人提起本件訴訟時止，已達三十五年之久，已逾不當得利返還請
        求權之十五年時效，故上訴人主張被上訴人之不當得利返還請求權已罹於時
        效等語，尚堪採信。綜上，被上訴人主張系爭買賣契約標的應為系爭八七一
        號土地，上訴人取得系爭八七一之八號土地所有權係無法律上原因，故渠等
        有權本於不當得利之法律關係請求上訴人將系爭八七一之八號土地所有權移
        轉登記與被上訴人公同共有云云，不足採信。
　（三）系爭八七一之八號土地現仍登記為上訴人所有而非被上訴人所有乙節，有土
　　　　地登記謄本乙份在卷可證，故系爭八七一之八號土地之所有權現歸屬於上訴
　　　　人，應堪認定，而上訴人取得系爭八七一之八號土地所有權所依據之系爭買
　　　　賣契約及所有權移轉登記之物權行為，現於法律上仍有效存在，已如前述，
　　　　故上訴人取得系爭八七一之八號土地所有權，於法律上應受保護。縱令被上
　　　　訴人主張系爭買賣契約標的應為系爭八七一號土地乙節為真實，上訴人亦僅
　　　　有塗銷系爭八七一之八號土地所有權移轉登記之義務，並無將之移轉登記為
　　　　被上訴人公同共有之義務，是被上訴人主張系爭買賣契約標的應為系爭八七
　　　　一號土地，渠等仍得本於系爭八七一之八號土地所有權請求上訴人應將系爭
　　　　八七一之八號土地所有權移轉登記與被上訴人公同共有云云，亦無足取信。
四、綜上所述，上訴人取得系爭八七一之八號土地所有權係本於現仍有效存在之系爭
    買賣契約及所有權移轉登記之物權行為，並非無法律上之原因，且依土地登記謄
    本記載，現系爭八七一之八號土地所有權人仍係上訴人而非被上訴人，故被上訴
    人本於所有權及不當得利請求上訴人應將系爭八七一之八號土地所有權移轉登記
    與被上訴人公同共有，為無理由，應予駁回。原審判命上訴人應將系爭八七一之
    八號土地所有權移轉登記與被上訴人公同共有，自有未洽。上訴意旨指摘原判決
    此部分不當，求予廢棄改判，為有理由。自應由本院予以廢棄改判如主文第二項
    所示。
五、據上論結，本件上訴為有理由，依民事訴訟法第四百五十條、第七十八條、第八
    十五條第一項前段，判決如主文。
中　　　華　　　民　　　國　　九十一　　年　　　四　　月　　　十七　　　日
                                      臺灣高等法院高雄分院民事第三庭
~B1審判長法官　張國彬
~B2　　　法官　徐文祥
~B3　　　法官　鄭月霞
右為正本係照原本作成
如對本判決上訴，須於判決送達後二十日內向本院提出上訴狀，未表明上訴理由者，
，應於上訴後二十日內向本院提出理由書（均須按他造當事人之人數附繕本）。上訴
時應提出委任律師或具有律師資格之人之委任狀，並依附註條文規定辦理。
中　　　華　　　民　　　國　　九十一　　年　　　四　　　月　　十九　　　日
~B法院書記官　楊茱宜
附註：
民事訴訟法第四百六十六條之一：
對於第二審判決上訴，上訴人應委任律師為訴訟代理人，但上訴人或其法定代理人具
有律師資格者，不在此限。
上訴人之配偶、三親等內之血親、二親等內之姻親，或上訴人為法人、中央或地方機
關時，其所屬專任人員具有律師資格並經法院認為適當者，亦得為第三審訴訟代理人。
第一項但書及第二項情形，應於提起上訴或委任時釋明之。
                                                                        Ｋ
